臺灣高等法院民事判決　　　　　　　　98年度家上易字第26號
上　訴　人　陶玟君
　　　　　　陶玟伶
　　　　　　陶玟靜
共　　　同
法定代理人　呂麗筑
共　　　同
訴訟代理人　張藝騰律師
被 上訴 人　陶　冶
上列當事人間請求酌增扶養費事件，上訴人對於中華民國98年9
月22日臺灣新竹地方法院98年度家訴字第6號第一審判決提起上
訴，本院於100年11月15日言詞辯論終結，判決如下：
    主  文
上訴駁回。
第二審訴訟費用由上訴人負擔。
    事實及理由
壹、程序方面
    按於第二審為訴之變更追加，非經他造同意，不得為之。但
    擴張或減縮應受判決事項之聲明者，不在此限。又不變更訴
    訟標的，而補充或更正事實上或法律上之陳述者，非為訴之
    變更或追加，民事訴訟法第446條第1項、第255條第1項第3
    款、第256條定有明文。本件上訴人於原審起訴請求：(一)被
    上訴人應自起訴時起至民國（下同）102年2月止，按月再給
    付上訴人陶玟君新台幣（下同）12,500元，並由上訴人法定
    代理人呂麗筑代收。(二)被上訴人應自起訴時起至104年10月
    止，按月再給付上訴人陶玟伶6,500元，並由上訴人法定代
    理人呂麗筑代收。(三)被上訴人應自起訴時起至106年1月止，
    按月再給付上訴人陶玟靜6,500元，並由上訴人法定代理人
    呂麗筑代收。並聲請依職權宣告假執行（原審卷第111頁）
    。嗣於本院二審程序，變更起訴聲明為「(一)原判決廢棄。(二)
    第一項廢棄部分，被上訴人應自起訴時起至102年2月止，按
    月再給付上訴人陶玟君1,500元，並由上訴人法定代理人呂
    麗筑代收。(三)第一項廢棄部分，被上訴人應自起訴時起至10
    4年10月止，按月再給付上訴人陶玟伶1,500元，並由上訴人
    法定代理人呂麗筑代收。(四)第一項廢棄部分，被上訴人應自
    起訴時起至106年1月止，按月再給付上訴人陶玟靜1,500元
    ，並由上訴人法定代理人呂麗筑代收（本院卷(一)第14、15頁
    、卷(二)第158頁），核屬減縮應受判決事項之聲明，依上開
    規定，應予准許。
貳、實體方面
一、上訴人起訴主張：伊等為被上訴人及訴外人呂麗筑之婚生子
    女，而被上訴人與呂麗筑間之婚姻關係業經法院判決離婚，
    伊等之權利義務均由呂麗筑行使負擔（本院91年度家上字第
    165號判決），而伊等之扶養費負擔，業經原法院判決被上
    訴人每月應分別給付伊等各5,500元（原法院94年度家訴字
    第56號判決），惟因系爭給付扶養費判決言詞辯論終結後，
    物價明顯上漲外，且伊等自新竹縣竹東鎮搬遷至新北市中和
    區，均致日常生活費用支出明顯增加，且隨著上訴人陶玟君
    、陶玟伶年紀增長，教育費用之支出日益增加，另上訴人陶
    玟靜為發展遲緩兒童，因照顧所生費用亦隨年紀增長有所增
    加。為此，依民法第1084條第2項、第1116條之2、第1115條
    第3項、第1121條規定，請求被上訴人將應給付上訴人陶玟
    君之扶養費自每月5,500元增加為18,000元，應給付上訴人
    陶玟伶及陶玟靜之扶養費自5,500元分別增加至12,000元等
    情（原審判決上訴人敗訴，上訴人不服提起上訴。）並上訴
    聲明：
    (一)原判決廢棄。
    (二)第一項廢棄部分，被上訴人應：(1)自起訴時起至102年2月
      止，按月再給付上訴人陶玟君1,500元，(2)自起訴時起至
      104年10月止，按月再給付上訴人陶玟伶1,500元，(3)自起
      訴時起至106年1月止，按月再給付上訴人陶玟靜1,500元
      ，並均由上訴人法定代理人呂麗筑代收。
二、被上訴人則以：上訴人請求每人每月增加1,500元，每月共
    計再增加4,500元，與現實經濟復甦狀況不相符合，況上訴
    人之法定代理人呂麗筑對伊不斷興訟及提起強制執行，致伊
    無法專注工作，且對伊所任職之公司亦經常性遭法院要求陳
    報伊薪資資料及扣押伊薪資，致伊無法加薪，反遭降職扣薪
    1,000元，是其薪資狀況仍與前案系爭給付撫養費判決時相
    同，而伊於持續負債下，又需奉養肢障之高齡父親，實無多
    餘能力於每月增加給付4,500元等語，資為抗辯。並答辯聲
    明：駁回上訴。
三、兩造不爭執事項：
  (一)被上訴人與訴外人呂麗筑（原名呂淑華）原為夫妻關係，育
    有上訴人陶玟君（民國82年2月6日生）、陶玟伶（84年12月
    24日生）及陶玟靜（86年1 月30日生）等三名未成年子女。
    被上訴人與呂麗筑間之婚姻已經臺灣新竹地方法院（下稱新
    竹地院）90年度婚字第438 號判決及臺灣高等法院91年度家
    上字第165 號判決，以被上訴人對呂麗筑有不堪同居之虐待
    而判決離婚，上訴人三人之權利義務之行使與負擔，由呂麗
    筑任之（臺灣板橋地方法院97年度板調字第352號卷〈下稱
    板橋地院調解卷〉第43至45頁之戶籍謄本）
  (二)被上訴人及呂麗筑就上訴人三人之扶養費負擔，業經新竹地
    院94年度家訴字第56號判決（下稱前案判決）於95年2 月20
    日言詞辯論終結，審酌呂麗筑係57年9月2日生，名下無財產
    ，目前從事擺地攤，每月收入新臺幣（下同）1,000元至3,
    000元；被上訴人為55年5月17日生，自承月薪33,000元，名
    下尚有汽車、股票等財產，併以上訴人之父、母均稱上訴人
    三人每人每月約需3、4,000元之生活費用，而認上訴人三人
    每月所需生活費用平均應以8,000元為適當，並判命被上訴
    人應按月給付上訴人三人各5,500元至上訴人三人成年時止
    （板橋地院調解卷第4至19頁之新竹地院94年度家訴字第56
    號判決）。
  (三)上訴人陶玟君目前就讀高中，陶玟伶、陶玟靜就讀國中，陶
    玟靜於96年7 月30日鑑定為中度智障，並領有中華民國身心
    障礙手冊。（參見原法院卷第387 頁之中華民國身心障礙手
    冊）
  (四)上訴人三人原居住新竹縣竹東鎮，嗣後97年隨母搬遷至新北
    市中和區。依行政院主計處製作之「臺灣地區平均每人月消
    費支出－按區域別分」統計表記載，新竹縣95、96、97年度
    平均每人每月消費支出依序為15,555元、16,090元、18,985
    元，新北市則為19,001元、17,987元、18,358元。依行政院
    主計處97年度9月份消費者物價指數變動分析表，97年物價
    指數則較95年上漲6.39%（原法院卷第371頁之行政院主計處
    製作之「臺灣地區平均每人月消費支出－按區域別分」統計
    表、板橋地院調解卷第20至21頁之行政院主計處97年度9月
    份消費者物價指數變動分析表、戶籍謄本附臺灣板橋地方法
    院97年度板調字第352號卷第44頁）。
  (五)被上訴人在盟立自動化股份有限公司（下稱盟立公司）任職
    ，97年12月起每月薪資37,400元，98年1月起遭盟立公司縮
    減工時，補扣薪資7,480元，每月薪資減為29,920元。95、
    96年度之年所得為815,949元、1,049,676元（包含股利所得
    93,089元、利息所得170,957元、薪資所得730,816元、其他
    所得54,814元，計1049,676元），名下有股票計818,670 元
    （原法院卷第263、264、385頁之被上訴人97年1月至98 年3
    月、8月之薪資表、第10-16頁之被上訴人稅務電子閘門財產
    所得調件明細表、第28-31頁之被上訴人95、96年度之綜合
    所得稅核定資料清單）
  (六)被上訴人貸款情形如下：
    1.93年2 月向臺灣士地銀行竹東分行（下稱土地銀行竹東分
      行）貸款50萬元，至98年4月14日止，尚有借款143,856元
      未還（原法院卷第252至257、261頁之土地銀行竹東分行
      98年4月24日竹東放字第0980000151號函暨所附貸款申請
      書、交易明細查詢）。
    2.94年向臺銀人壽保險股份有限公司（下稱臺銀人壽保險公
      司）保單貸款183,554元（其中6萬元係97年9月30日增貸
      ）。（原法院卷第66頁之臺銀人壽公司保單借款約定書、
      第67頁之臺銀人壽公司保單借款利息繳納通知單）。
    3.96年7 月向遠東國際商業銀行（下稱遠東銀行）貸款20萬
      元，至98年4月30日止，尚有借款155,002元未還。（原法
      院卷第268至275頁之遠東銀行98年5月5日(98)遠銀消字第
      244號函暨所附信用貸款申請書、存摺往來明細分戶帳、
      攤還收息記錄查詢單）。
    4.97年1月向花旗銀行貸款25萬元（原法院卷第76頁之放款
      通知函、第77頁之借款查詢單）。
    5.97年4月向渣打銀行貸款60萬元，至97年4月10日止，尚有
      借款54萬2,725元未還（原法院卷第73頁之放款通知函、
      第74頁之授信明細查詢）。
  (七)呂麗筑為低收入戶，96年有薪資及其他所得共計12,000元，
    名下無財產（板橋地院調解卷第25頁、原法院卷第55頁之臺
    北縣中和市公所低收入戶證明書、第7至8頁之呂麗筑稅務電
    子閘門財產所得調件明細表）。
四、上訴人主張伊等為被上訴人之女，被上訴人與伊等之母呂麗
    筑經法院判決離婚後，伊等由母親呂麗筑監護，而被上訴人
    雖經法院判決應按月給付伊等各5,500元，惟伊等因年紀增
    長及搬家等之故，生活、教育及照護支出均有增加，原判決
    給付之扶養費因情事變更應予增加等語，惟為被上訴人所否
    認，並以上開情詞置辯。是本件爭點厥為本件被上訴人應給
    付上訴人之扶養費是否因情事變更而應予增加等項，茲論述
    如下：
（一）按「父母對於未成年之子女，有保護及教養之權利義務。
      」、「父母對於未成年子女之扶養義務，不因結婚經撤銷
      或離婚而受影響。」、「負扶養義務者有數人而其親等同
      一時，應各依其經濟能力，分擔義務。」、「扶養之程度
      及方法，當事人得因情事之變更，請求變更之。」為民法
      第1084條第2項、第1116條之2、第1115條第3項、第1121
      條所明定。次按扶養費之數額，應依扶養義務人之財力，
      及扶養權利人需要程度定之。扶養義務人，對於扶養權利
      人應給付之扶養費數額，已經法院判決確定後，除扶養權
      利人，確能證明社會上經濟狀況發生重大變動，一般人日
      常生活所必要之費用急劇增加，致以前判定之數額顯形不
      足外，自不得無端率請增加，亦經最高法院18年上字第98
      號、19年上字第2385號判例揭明。而本件被上訴人對上訴
      人三人之扶養費數額，業經法院判決確定一事，已如前述
      ，則上訴人依民法第1221條規定請求變更扶養程度，揆諸
      前揭說明，自以該判決事實審最後言詞辯論終結（95年2
      月20日）後，社會上經濟狀況發生重大變動，一般人日常
      生活必要費用劇增，致前所判定之數額顯有不足為限。
（二）經查，本件被上訴人前經原法院94年度家訴字第56號判決
      核認上訴人每月所需生活費用平均應以8,000元為適當，
      並判命被上訴人應按月給付上訴人各5,500元，餘2,500元
      由上訴人之母呂麗筑負擔，係綜合審酌：上訴人主張之年
      齡、健康、教育、生活等狀況及每月生活費、行政院主計
      處公布之家庭收支概況調查報告、平均每戶家庭收支區域
      別等資料所示一般家庭收支狀況、上訴人之母呂麗筑係57
      年出生，名下無財產，目前從事擺地攤，每月收入1,000
      元至3,000元；被上訴人為55年出生，月薪33,000元，名
      下尚有汽車、股票等財產之資力狀況及渠等對上訴人付出
      之教養心力多寡等因素為斷，業據本院調閱該案卷證查核
      屬實。而本件上訴人於97年4月間隨其母由新竹縣遷居新
      北市，97年物價指數則較95年上漲6.39%，而新竹縣95、
      96、97年度平均每人每月消費支出依序為15,555元、16,
      090元、18,985元，新北市則為19,001元、17,987元、18,
      358元，為兩造所不爭執，已如前述，惟比較95年至99年
      間新北市市民，與95年間新竹縣民平均每戶家庭於飲食衣
      著、交通、教育與研究費等支出及年消費總支出，雖小有
      差異，惟無明顯差別乙節，有行政院主計處家庭收支調查
      資料附卷可參（本院卷(二)128-138頁），是本件經原法院
      94年度家訴字第56號判決酌定扶養費數額後，社會上經濟
      狀況顯未發生重大變動，一般人日常生活所必要之費用亦
      無急劇增加之情形，可堪認定。上訴人稱前案言詞辯論終
      結後，物價漲升，社會經濟狀況變更，復因伊等遷居新北
      市，一般人日常生活所必要之費用增加，而有增加扶養費
      之必要云云，核無可採。
（三）至於上訴人稱伊等正值受教育及成長時期，教育費及生活
      費明顯增加，另上訴人陶玟靜為發展遲緩兒童，照顧費用
      亦隨年紀增長而增加，而被上訴人前案言詞辯論終結後（
      即95年2月20日），薪資並無減少，且資力明顯增加，較
      上訴人之母呂麗筑佳，故有增加扶養費之必要云云，惟查
      ：
  １、本件被上訴人任職盟立公司，95、96年度之年所得總額雖
      分為815,949元、1,049,676元，惟其96年之綜合所得淨額
      為446,719元，實際較95年度之449,433元為少，另被上訴
      人自97年12月起每月薪資37,400元，然於98年1月起至同
      年8月底遭盟立公司縮減工時，補扣薪資7,480元，每月薪
      資減為28,594元，其後薪資每月為37,400元，嗣於99年8
      月1日薪資每月為38,900元各情，有被上訴人95、96年度
      之綜合所得稅核定資料清單、盟立公司99年5月6日、99
      年10月7日函在卷可參（原法院第28、29頁、本院卷(一)第
      64 -66、198、199頁），較諸原法院94年度家訴字第56號
      判決酌定扶養費數額時被上訴人薪資每月33,000元，互有
      增減，並無顯著增加情事，至於被上訴人經盟立公司實發
      金額或不同於此，或因併計臨時代墊款及加班費、或因併
      計年終、績效等獎金之故，均非屬經常性之薪資調增（盟
      立公司函附本院卷(一)第64-66、198、199頁及該公司薪資
      查詢附原審卷第80頁參照），是上訴人稱被上訴人之薪資
      明顯增加云云，尚難憑採。
  ２、至於上訴人主張被上訴人所持有之台塑等股票截至99年12
      月6日止，以99年12月3日收盤價計算尚有1,633,807元之
      價值，且於臺灣銀行000000000000號帳戶，截至99年9 月
      7日止尚有919,500元之存款，資力明顯高於上訴人之母呂
      麗筑甚多云云，惟查，原法院94年度家訴字第56號判決，
      原已考量上訴人之母呂麗筑業名下無財產，目前從事擺地
      攤，每月收入1,000元至3,000元；被上訴人月薪33,000元
      ，名下尚有汽車、股票等財產，資力較呂麗筑佳之情形，
      酌定被上訴人與上訴人之母應負擔上訴人每人每月之扶養
      費數額各為5,500元、2,500元，已如前述，而被上訴人於
      斯時原已持有台灣水泥股份有限公司、中華開發金融控股
      股份有限公司、神達電腦股份有限公司、聯華電子股份有
      限公司、生達化學股份有限公司等股票，且經原法院於定
      扶養費數額時加以審酌（原法院94年度家簡字第1號卷(一)
      第77頁）；而被上訴人自該判決事實審最後言詞辯論終結
      後，投資股票之股票名稱或有不同，數量亦有增加，惟其
      於97年9月30日向臺銀人壽保險公司以保單增貸6萬元、96
      年7月向遠東銀行貸款20萬元、97年1月向花旗銀行貸款25
      萬元、97年4月向渣打銀行貸款60萬元，於部分還款後，
      再於99年間另向中國信託商業銀行借款457,520元始於99
      年5月3日清償渣打銀行貸款完畢；另被上訴人於臺灣銀行
      之000000000000號帳戶為其優惠存款之活期帳戶，其餘額
      實為負數，被上訴人就其於臺灣銀行之優惠存款分別於95
      年9月30日質借751,025元、97年9月30日質借683,361元、
      98年9月30日質借837,837元、99年9月30日質借752,825元
      ，截至100年5月31日尚有未償之質借金額546,195元，其
      借款本息負債亦顯著增加等情，則有土地銀行竹東分行98
      年4月24日竹東放字第0980000151號函暨所附貸款申請書
      、交易明細查詢、臺銀人壽公司保單借款約定書、臺銀人
      壽公司保單借款利息繳納通知單、遠東銀行98年5月5日(9
      8)遠銀消字第244號函暨所附信用貸款申請書、存摺往來
      明細分戶帳、攤還收息記錄查詢單、放款通知函、授信明
      細查詢、餘額代償專案通信貸款申請書暨約定書、撥款通
      知函、清償證明書、臺灣銀行新竹科學園區分行回函等件
      在卷足憑（原法院卷第66、67、73、74、252-257、261、
      268-275頁、本院卷(二)第109-111頁、本院卷(二)第117、11
      8頁），是上訴人稱被上訴人截至99年12月6日止，其所持
      有之股票以99年12月3日收盤價計算，尚有1,633,807元之
      價值一節，縱屬實情，惟以之與被上訴人之負債抵扣，資
      力亦無上訴人所稱之明顯增加情事，是上訴人稱被上訴人
      資力於原法院94年度家訴字第56號事件言詞辯論終結後，
      有明顯增加之事，要難信為真實。伊等執之主張應增加被
      上訴人對伊等扶養費之給付云云，亦無可取。
  ３、另上訴人稱伊等正值受教育及成長時期，教育費及生活費
      明顯增加，另上訴人陶玟靜為發展遲緩兒童，照顧費用亦
      隨年紀增長而增加，應酌增扶養費用云云，並提出統一發
      票及相關單據，說明100年2月16日至4月15日止，二個月
      期間之生活支出狀況，陳稱：以自100年2月16日起至100
      年3月15日止，上訴人與其母四人共同花費為24,967元，
      平均每人6,242元，上訴人陶玟君學雜費、住校費共11,86
      9元、陶玟伶之學雜費、午餐費共支出2,157元、陶玟靜之
      書籍費、學雜費共275元，上訴人等當月每人花費分別為
      ：陶玟君18, 111元、陶玟伶8,399元、陶玟靜6,517元，
      自100年3月16日起至100年4月15日止，上訴人及其母四人
      共同花費為26,725元，平均每人6,681元。另陶玟伶之課
      後活動費、其他費用共支出2,646元，是當月陶玟君支出
      6,681元、陶玟伶支出9,327元、陶玟靜支出6,681元云云
      ，惟審諸上訴人所提之生活費用支出單據並無識別性，是
      否為上訴人之實際花費，尚非無疑，又上訴人所稱上開花
      費縱屬實情，惟審諸上訴人所提之學雜費、書籍費、住宿
      及餐費、課後學習活動費等（本院卷(二)第64-66、68、69
      、88頁），均為99年度第2學期（即99年2 月至7月）之全
      期費用，非每月之經常性支出，如將上開費用攤計於各月
      ，則99年3月除生活費用6千餘元之支出外，陶玟伶除僅支
      出學雜費、午餐費約3百餘元，陶玟靜支出書籍費、學雜
      費約50元，99年4月陶玟伶除生活費用6千餘元之支出外，
      僅支出課後活動費及其他費用約4百餘元，陶玟靜僅生活
      費用6千餘元之支出，均未逾原法院94年度家訴字第56號
      判決審認上訴人每月所需生活費用平均為8,000元之範圍
      。至於陶玟君99年3月除生活費用6千餘元之支出外，雖攤
      支99年度第2學期學雜費、住校費近2000 元，惟同年4月
      份則僅支出生活費用6千餘元，2月平均亦未逾8,000元，
      是前判定之數額並無不足之情事，從而，上訴人稱伊等正
      值受教育及成長時期，教育費及生活費明顯增加，另上訴
      人陶玟靜為發展遲緩兒童，照顧費用亦隨年紀增長而增加
      ，應酌增扶養費用云云，自難憑採。
五、綜上所述，本件被上訴人未能證明自原法院94年度家訴字第
    56號判決認上訴人每月所需生活費用平均以8,000元為適當
    確定迄今，社會上經濟狀況確生重大變動，致一般人日常生
    活所必要之費用急劇增加，前判定之扶養費數額顯形不足等
    情事變更之事實，另被上訴人之資力與上訴人之母之資力狀
    況，經核與前判事實審最後言詞辯論終結時之狀況，並無明
    顯劇變，從而，上訴人依民法第1084條第2項、第1116條之2
    、第1115條第3項、第1121條規定，請求被上訴人應自起訴
    時起至102年2月止，按月再給付上訴人陶玟君1,500元；自
    起訴時起至104年10月止，按月再給付上訴人陶玟伶1,500元
    ；自起訴時起至106年1月止，按月再給付上訴人陶玟靜1,50
    0元，並均由上訴人法定代理人呂麗筑代收，為無理由，應
    予駁回。原審為上訴人敗訴之判決，並駁回其假執行之聲請
    ，經核並無不合，上訴意旨求予廢棄改判，為無理由，應予
    駁回。
六、本件事證已臻明確，兩造其餘攻擊防禦方法及所舉證據，核
    與判決結果不生影響，爰不再一一論駁，併此敘明。
七、據上論結，本件上訴為無理由，依民事訴訟法第449條第1項
    、第78條、第85條第1項前段，判決如主文。
中    華    民    國    100    年    12    月    6    日
                      民事第十庭
                          審判長法  官  張宗權
                                法  官  陶亞琴
                                法  官  周玫芳
正本係照原本作成。
不得上訴。
中    華    民    國   100    年    12    月    9     日
                                書記官  陳嘉文